【裁判字號】    97,上,104
【裁判日期】    970902
【裁判案由】    分割共有物
【裁判全文】
臺灣高等法院臺中分院民事判決           97年度上字第104號
上  訴  人  丁○○
訴訟代理人  楊振裕律師
視同上訴人  己○○
訴訟代理人  洪修三律師
視同上訴人  戊○○
            乙○○
            丙○○
被 上 訴人  甲○○
上列當事人間請求分割共有物事件，上訴人對於中華民國97年1
月9日臺灣彰化地方法院96年度訴字第468號第一審判決提起上訴
，本院於民國97年8月19日言詞辯論終結，判決如下：
    主  文
上訴駁回。
第二審訴訟費用由兩造按原應有部分之比例負擔。
    事實及理由
甲、程序部分
    本件為請求分割共有物之訴，其訴訟標的對於共同訴訟人全
    體必須合一確定，係屬固有必要共同訴訟，而共同訴訟人中
    之一人對於判決提起上訴，上訴行為在形式上係有利益於共
    同訴訟人全體，其上訴效力，應及於全體。故上訴人丁○○
    提起上訴之行為，依民事訴訟法第56條第1項第1款規定，其
    效力自及於未提起上訴之同造共有人己○○、戊○○、乙○
    ○、丙○○，爰依法併列其等為視同上訴人，合先敘明。
乙、實體部分
壹、兩造之聲明
一、上訴人丁○○之上訴聲明：
（一）原判決廢棄。
（二）兩造共有坐落彰化縣福興鄉○○段862地號、地目旱、面
      積1579.65平方公尺及同段863地號、地目旱、面積4534.
      79平方公尺土地應合併分割為如彰化縣鹿港地政事務所97
      年5月28日字673號（複丈日期：97年6月19日）土地複丈
      成果圖所示：編號Ａ部分面積847.98平方公尺分歸視同上
      訴人戊○○取得；編號Ｂ部分面積848.03平方公尺分歸被
      上訴人甲○○取得；編號Ｃ部分面積95.85平方公尺分歸
      視同上訴人戊○○、乙○○及被上訴人甲○○共同取得，
      並按應有部分各3分之1之比例保持共有；編號Ｄ部分面積
      1774.95平方公尺分歸視同上訴人乙○○取得；編號Ｅ部
      分面積1528.56平方公尺分歸視同上訴人己○○取得；編
      號Ｆ部分面積509.53平方公尺分歸視同上訴人丙○○取得
      ；編號Ｇ部分面積509.54平方公尺分歸上訴人丁○○取得
      。
（三）第一、二審訴訟費用由兩造按應有部分比例負擔。
二、被上訴人答辯聲明：
（一）上訴駁回。
（二）訴訟費用由上訴人負擔。
貳、兩造之陳述：
一、被上訴人主張略以：
    坐落彰化縣福興鄉○○段862地號、地目旱、面積1,579.65
    平方公尺及同段863地號、地目旱、面積4,534.79平方公尺
    （下合稱系爭土地）係兩造所共有，兩造就各筆土地應有部
    分如原判決附表一所示。又兩造就系爭土地並無不分割期限
    之約定，系爭土地亦無因物之使用目的不能分割之情形，惟
    兩造無法達成協議分割，為此訴請裁判分割；並請就系爭二
    筆土地予以合併分割，其分割方法依彰化縣鹿港地政事務所
    （下稱鹿港地政事務所）民國（下同）96年11月29日繪測之
    土地複丈成果圖即原判決附圖（下稱附圖）所示，至部分共
    有人分配面積不足者，則以每平方公尺新臺幣（下同）
    2,513元互相補償之。另上訴人丁○○所提出之分割方案，
    因該方案有關視同上訴人己○○分得之位置，其中編號Ｃ2
    部分並無通路，另編號Ｃ、Ｃ1部分無法自視同上訴人己○
    ○單獨所有之同段861之2地號土地通行，須經過視同上訴人
    乙○○所有與系爭土地相鄰之同段861之1、861之11地號土
    地始能出入，惟前開2筆土地上已蓋有房屋，如依該方案，
    視同上訴人己○○將無法出入，自不可取。
二、上訴人部分：
（一）上訴人丁○○於原審陳述略以：
      上訴人丁○○同意合併分割，但不同意被上訴人及視同上
      訴人己○○之分割方案。蓋依被上訴人之方案，上訴人丁
      ○○分得之區域地形狹長且非方整，不適宜耕作，縱日後
      可建築房屋，亦無法作有效使用，有違公平正義原則；故
      主張依照上訴人之方案分割。另分配面積不足者，同意以
      每平方公尺2,513元補償之。
（二）上訴人被上訴人於本院補充陳述略以：
  １、依最高法院59年台上字第1198號、43年台上字第952號判
      例意旨，系爭土地既已於58年6月13日由上訴人及被上訴
      人己○○等原土地共有人簽訂有協議合約書，進行協議分
      割，並分配各共有人間之位置，則各共有人及繼受人間，
      自應受該分割協議書之拘束，不得另外訴請分割共有物。
      雖共有人提出時效抗辯，認為兩造原來之分割協議已罹於
      時效，故無拘束力云云，然參諸最高法院90年度台上字第
      273號判決要旨，本件系爭土地既因農業發展條例第30條
      於89年1月28日修正前關於農地不得分割之規定，致無法
      請求各共有人履行分割協議，似不能因此即認請求權時效
      已逾15年而消滅，從而，系爭土地既有分割協議，即應按
      協議之內容實行分割。
（二）復參最高法院48年台上字第1065號判例、91年度台上字第
      805號判決，縱認本件系爭土地仍得依法裁判分割，惟兩
      造原土地共有人間已就系爭土地之分割位置達成協議，自
      應認該協議有拘束各該共有人之效力，並應參酌分割協議
      之內容為本件分割之依據。而就兩造早已於系爭土地分管
      之事實，系爭土地應無出入之問題，上訴人所提之分割方
      案，與原審所採即被上訴人所提之分割方案，相差不遠。
      且觀上訴人所提之方案，除視同上訴人己○○之一小部分
      土地寬度係4公尺左右外，其餘各共有人均在16公尺以上
      ，不僅有利土地利用以發揮土地之經濟價值，且較公平合
      理，既符合原先協議分割之位置與土地利用現況，更無須
      破壞地上作物，各共有人所分得土地並均得連接自己單獨
      所有之他筆地號土地，以對外聯絡通行。倘依原審之方案
      ，上訴人所分得之土地面積僅寬約10公尺，長度卻有50、
      60公尺，視同上訴人丙○○所分得之土地面積更僅寬約8
      公尺，長度亦將近60公尺，顯然貶損上訴人與視同上訴人
      丙○○所分得土地之經濟效益，且對日後利用極為不利，
      復未給予任何補償，不僅違背原先分割協議與分管位置之
      約定，視同上訴人己○○於系爭土地種植之香蕉等作物亦
      將遭毀損，自非衡平、妥適可採之分割方案。另上訴人於
      主張之分割方案位置中始埋設有排水管，若採原審之方案
      ，將使上訴人現所分管之土地排水發生困難。再者，依原
      審之方案，視同上訴人己○○所分得之土地亦同樣呈現不
      規則狀，是無論依原審或上訴人之方案，視同上訴人己○
      ○所分得之土地，均有地形呈現不規則之情況發生，自難
      認上訴人所提方案對其有何特別不利之情事
三、視同上訴人己○○部分
（一）視同上訴人己○○於原審陳述略以：
      同意合併分割，但不同意被上訴人及上訴人之方案，蓋依
      被上訴人之方案，視同上訴人己○○分得土地之菱角太多
      ，且分配之位置亦不夠方整，靠路部分較窄，希望分得部
      分可以平行。另依上訴人之方案，視同上訴人己○○無法
      出入，洵不可採。至於分配面積不足者，同意以每平方公
      尺2,513元補償之。
（二）視同上訴人己○○於本院補充陳述略以：
      原審判決已顧及兩造有利及當地之地形利用價值，使各共
      有人土地取得均有通路通行至外面現有道路，將各共有人
      所得使用之土地集中利用價值提高，對於兩造並無特別不
      利之處，復為多數共有人所同意，堪稱允當。又系爭土地
      四周雖未臨路，惟兩造於緊鄰系爭土地周圍或有自己單獨
      所有之他筆土地可供通行對外聯絡現有道路；視同上訴人
      己○○、丙○○與上訴人外面可分別經由所有與系爭土地
      同段之861之2、864、865、861之3、861之4地號土地通行
      ，而有出路；視同上訴人己○○依原審方案所分得如附圖
      編號Ｄ、Ｊ部分土地，較為完整且方正。上訴人依原審方
      案所分得之Ｌ部分，東側可銜接其私有土地出口，長度有
      50至60公尺，可西接訴外人即其子許宗興之同段875、899
      地號耕地，連到西側面寬亦有10公尺多，足可建築房屋出
      口對外通行，分割位置洽當，並適合耕地耕作進出口，上
      訴人曾於該地地下填有進出排水管供耕作排水之用，對其
      相當有利。若依上訴人所提方案，視同上訴人己○○依原
      審方案所得之土地部分則變成頭大尾大、中間留寬4公尺
      小路之不規則、非方正之Ｌ形狀，上訴人Ｌ部分之土地與
      訴外人許宗興所有之土地即不相連接，復與視同上訴人己
      ○○Ｊ部分之土地隔開，而無法連在一起使用。是依上訴
      人所提分割方案，對上訴人與視同上訴人己○○均有不利
      之處。另原審之方案均係依上訴人、視同上訴人丙○○、
      己○○之應有部分面積分割，並銜接渠等東側私有之土地
      ，分割後便於各共有人單獨出入通道與門戶，分割方式則
      依渠等私有土地南北側各人擁有之寬度作為控制基準點與
      分割線，且再以東西側之地界線往北側推延，並以南側調
      整，至每筆分割面積足額為止，自然而然依各筆面積大小
      範圍分割為準，並無不當之處。且分割面積之寬窄係以持
      分面積大小而分配，上訴人之持分面積僅占總面積12分之
      1，不能要求分割其寬度與大於2倍之寬度相同，視同上訴
      人己○○之持分為12分之3，當然較上訴人者為大，此乃
      正常之分割方式。是原審之分割方案較適合於兩造各共有
      人，且優點甚多，應可採取。至上訴人主張之分割協議書
      ，並非屬遺產分割協議書之性質，亦非土地分割方法之協
      議，充其量僅為分管；且該協議並已超過30、40年，不能
      作為分割協議。
四、視同上訴人乙○○、丙○○、戊○○部分
    視同上訴人乙○○、丙○○、戊○○於原審陳述略以：同意
    合併分割，亦同意被上訴人之分割方案，對分配面積不足者
    ，同意以每平方公尺2,513元互相補償。視同上訴人乙○○
    、戊○○另稱：附圖編號Ｂ、Ｇ部分之道路用地，同意分歸
    被上訴人與渠等2人共同取得，並按應有部分各3分之1之比
    例維持共有。
參、法院得心證理由
一、被上訴人主張系爭土地為兩造所共有，應有部分如原判決附
    表一所示，兩造間就系爭土地並無不分割期限之約定，系爭
    土地亦無因物之使用目的不能分割之情形，惟因兩造無法協
    議為分割等事實，業據其提出土地登記謄本二份及地籍圖謄
    本一份（見原法院96年度彰調字第43號卷、原審卷第16至20
    頁）為證，且為各視同上訴人等所不爭執，此部分堪信為真
    實。
二、上訴人丁○○雖抗辯：系爭土地已於58年6月13日由上訴人
    及被上訴人己○○等原土地共有人簽訂有協議合約書，進行
    協議分割，並分配各共有人間之位置，則各共有人及繼受人
    間，自應受該分割協議書之拘束，不得另外訴請分割共有物
    等語；並提出協議合約書為證（見原審卷第26至33頁）。查
    ，上開協議合約書開宗名義即載明：「立協議書人許勉、許
    滿、許盆、許施尾等以下簡稱為甲方，許傳、許玉振、丁○
    ○許、己○○、許錦珍等以下簡稱乙方，『為繼承許肥遺下
    不動產之分配耕作』，由雙方共同請林賢昭先生見證下，經
    雙方協議同意訂約列明於後」第一條約定：「由先父許肥遺
    下不動產座落：福興鄉○○段50、52地號九則，面積0.4709
    、0.2852公頃二筆土地（重測後為系爭土地二筆土地）應繼
    承所有權分配，甲方施尾等四人應取得其持分十二分之七，
    乙方各人應取得其持分為十二分之一，各人取得之土地位置
    經雙方同意以抽籤決定分配如附略圖（一），嗣後不得變更
    或異議。…」等語；堪認上開協議合約書之性質為遺產分割
    之協議。惟上開協議合約書係屬債權契約性質，基於債權之
    相對性，僅於立約人間，應受其拘束。上開協議合約書立約
    人許勉、許滿、許盆、許錦珍等，嗣將其等就系爭土地之應
    有部分以買賣為原因，移轉與許榮發，被上訴人再輾轉繼受
    取得系爭土地應有部分等情，此有上開土地登記簿謄本附卷
    可參（見原審卷第29及39頁）。被上訴人既非基於繼承關係
    取得系爭土地應有部分，自不受上開協議合約書之拘束。是
    上訴人抗辯被上訴人自應受該分割協議書之拘束，不得另外
    訴請分割共有物云云，自不足採。
三、按各共有人，得隨時請求分割共有物，但因物之使用目的不
    能分割或契約訂有不分割之期限者，不在此限，又共有物之
    分割，依共有人協議之方法行之，分割之方法，不能協議決
    定者，法院得因任何共有人之聲請，命為下列之分配：(一)以
    原物分配於各共有人；(二)變賣共有物，以價金分配於各共有
    人，且以原物為分配時，如共有人中，有不能按其應有部分
    受分配者，得以金錢補償之，民法第823條第1項、第824條
    分別規定甚明。從而，被上訴人依據上開規定請求判決分割
    系爭土地，即無不合，應予准許。
四、又共有物如為數宗不同地號之土地，其共有人如非以成立一
    共有關係之意思而共有數宗土地時，應認其共有關係分別存
    在於每宗土地之上，除經全體共有人同意外，法院為分割時
    ，尚不能任意予以合併為一共有物，視作一所有權而予分割
    ，此乃一物一權原則之當然解釋（最高法院90年度台上字第
    1594號、75年度台上字第2375號、75年度台上字第2459號、
    84年度台上字第1630號判決要旨可資參照）。申言之，若共
    有人以成立一共有關係之意思而共有數宗土地時，或數宗土
    地雖非以成立一共有關係之意思而共有，但各宗共有土地之
    性質、共有人與應有部分均相同，且經共有人全體同意之情
    形時，自得合併分割。查本件系爭862地號土地與863地號土
    地之地目均為旱，土地使用分區均為農業區，其公告土地現
    值均係每平方公尺新臺幣2,300元，而兩造就系爭二筆土地
    之應有部分均相同，且系爭二筆土地相毗鄰等情，此有系爭
    土地登記簿謄本2份、地籍圖謄本及土地使用分區證明書在
    卷可稽（見原審96年度彰調字第43號卷第5至13頁）。又被
    上訴人主張合併分割系爭二筆土地，上訴人及視同上訴人亦
    均同意合併分割。是被上訴人請求系爭二筆土地合併分割，
    洵屬有據。
五、又按法院裁判分割共有物，除應斟酌各共有人之利害關係及
    共有物之性質外，尚應斟酌共有物之價格、經濟效用以及全
    體共有人之利益等公平決之（最高法院81年度台上字第31號
    裁判、81年度台上字第31號裁判參照）。再按裁判分割共有
    物，如採原物分割者，法院僅須斟酌共有物之性質及其經濟
    效用，作公平合理之分配即可。各共有人在分割前之使用狀
    況，固應加以考量，惟該使用狀況縱共有人間有分管之約定
    ，法院亦不受其拘束（最高法院88年度台上字第1799號判決
    要旨可資參照）。查：
（一）系爭土地位於彰化縣鹿港福興都市計畫區內，其土地使用
      分區屬農業區，地形呈不規則狀，其上除視同上訴人己○
      ○栽種香蕉及上訴人種植灌木叢圍籬、地瓜園及綠肥外，
      並無兩造所有之建築物，且系爭土地四周均未面臨現有道
      路等情，業經原審會同鹿港地政事務所測量人員勘測屬實
      ，製有勘驗筆錄及土地複丈成果圖（現況圖）在卷可稽（
      見原審卷第44至48頁），復有被上訴人提出之都市計畫土
      地使用分區證明書一份及現場照片十六幀為憑（見原法院
      96年度彰調字第43號卷、原審卷第83至84頁）。
（二）系爭土地四周雖未臨路，惟兩造於緊鄰系爭土地周圍或有
      自己單獨所有之他筆土地可供通行對外聯絡現有道路，或
      已預留部分土地由部分共有人維持共有，以供私設道路通
      行，其中被上訴人、視同上訴人戊○○、乙○○可透過渠
      等於系爭土地所預留之共有私設道路通行；另視同上訴人
      己○○、丙○○、上訴人則依序可分別經由其單獨所有之
      (1)同段861之2地號、(2)同段864、865、861之3地號、(3)同
      段861之4地號土地對外通行（見原審卷第61至66頁之相關
      土地登記謄本與地籍圖謄本）。
（三）無論採取原審判決附圖所示方案或上訴人所主張之分割方
      案，被上訴人及視同上訴人乙○○、戊○○三人所分得之
      位置及面積均相同，且渠三人均同意共同取得預留之私設
      道路，並維持共有。
（四）本院審酌上情，再斟酌依被上訴人所主張即原審判決附圖
      所示方案分配，不但能使各部分土地均得以透過預留道路
      或自己單獨所有之土地連接現有道路而通行無虞，且各共
      有人所得使用之土地集中，地形亦較為規則，利用價值較
      高，對於兩造並無特別不利之處，復為除上訴人以外之其
      他多數共有人所同意，堪稱允當。雖上訴人所分得部分之
      土稍為狹長，此因其應有部分較少之故，復無不能耕作情
      形。反之，如採上訴人所主張之分割方案，則應有部分較
      少（十二分之一）之上訴人分得土地地形較方正；而應有
      部分達全部土地四分之一之視同上訴人己○○所分得之土
      地，則呈上下較寬、中間狹窄之不規則Ｌ形狀，減損土地
      利用價值，顯不利於視同上訴人己○○，有失公允。是本
      院顧及公平均衡原則，並審酌各共有人之利害關係、意願
      、共有物之性質及各共有人分得部分所得利用之價值暨經
      濟效用等情形，認以採取被上訴人所主張即原審判決附圖
      所示分割分法為宜。
（五）按法院裁判分割共有物，除應斟酌各共有人之利害關係及
      共有物之性質外，尚應斟酌共有物之價格、經濟效用以及
      全體共有人之利益等公平決之。倘共有人中有不能按其應
      有部分受分配，或所受分配之不動產，其價格不相當時，
      法院非不得命以金錢為補償，最高法院57年台上字第2117
      號判例參照。本件依被上訴人所主張即原審判決附圖所示
      分割方法分割後，被上訴人及視同上訴人戊○○、己○○
      所分得之土地總面積與其應有部分核算結果，分別減少約
      為0.01平方公尺、0.06平方公尺、0.05平方公尺；視同上
      訴人乙○○則增加約為0.12平方公尺。被上訴人及視同上
      訴人戊○○、己○○、乙○○均同意差額部分以每平方公
      尺2,513元互為補償，則依此計算結果，視同上訴人乙○
      ○應補償被上訴人及視同上訴人戊○○、己○○金額，各
      如原審判決附表二所示。
六、綜上所述，被上訴人本於共有物分割請求權，求為判決合併
    分割系爭土地，為有理由。本院顧及公平均衡原則，並審酌
    各共有人之利害關係、意願、共有物之性質及各共有人分得
    部分所得利用之價值暨經濟效用等情形，認以採取被上訴人
    所主張即原審判決附圖所示分割分法，最為公平適當；視同
    上訴人乙○○並應補償被上訴人及視同上訴人戊○○、己○
    ○金額，各如原審判決附表二所示。是原審判決，並無不合
    。上訴意旨指摘原判決不當，求予廢棄改判，為無理由，應
    予駁回。
七、本件分割共有物，兩造間有不同意分割之意見，惟依當時之
    情況，係屬於防禦自己權利所必要之行為，故命兩造各按應
    有比例負擔一部分訴訟費用，較為公允。
八、本件事證已臻明確，兩造其餘陳述與舉證，認於判決結果不
    生影響，無予逐一論述之必要，附此敘明。
九、據上論結，本件上訴為無理由，依民事訴訟法第449條第1項
    、第78條、第80條之1、第85條第1項但書，判決如主文。
中    華    民    國    97    年    9     月    2     日
                  民事第二庭    審判長法  官  邱森樟
                                      法  官  蔡秉宸
                                      法  官  翁芳靜
以上正本係照原本作成。
如對本判決上訴，須於收受判決送達後20日內向本院提出上訴書
狀，其未表明上訴理由者，應於提出上訴後20日內向本院提出上
訴理由書（須按他造人數附具繕本）。
上訴時應提出委任律師為訴訟代理人之委任狀。具有民事訴訟法
第466條之1第1項但書或第2項之情形為訴訟代理人者，另應附具
律師及格證書及釋明委任人與受任人有該條項所定關係之釋明文
書影本。
                                      書記官  陳桂芬
中    華    民    國    97    年    9     月    2     日
                                                      Ｍ


司法院資訊處製作；財團法人民間司法改革基金會備份。
